【裁判字號】    92,簡,359
【裁判日期】    920930
【裁判案由】    綜合所得稅
【裁判全文】
臺北高等行政法院判決                              九十二年度簡字第三五九號
                              .
    原      告  甲○○
    訴訟代理人  乙○○
    被      告  財政部臺灣省北區國稅局
    代  表  人  林吉昌（局長）
    訴訟代理人  丙○○
右當事人間因綜合所得稅事件，原告不服財政部中華民國九十二年四月一日台財訴字
第○八九○○三四七八九號訴願決定，提起行政訴訟。本院判決如左：
    主  文
訴願決定及原處分均撤銷。
訴訟費用由被告負擔。
    事  實
甲、事實概要：
    緣原告民國（以下同）八十五年度綜合所得稅未依規定辦理結算申報，案經被告
    所屬臺北縣分局依據地政機關通報之抵押權設定登記資料，核定原告抵押利息所
    得新臺幣（以下同）四九一、七五○元，核定補徵應納稅額二六、二六七元，原
    告不服，申經復查結果，未獲變更，提起訴願，亦遭決定駁回，遂向本院提起本
    件行政訴訟。
乙、兩造聲明：
  一、原告聲明：
（一）訴願決定、復查決定及原處分均撤銷。
（二）請求免與核課利息所得稅。
  二、被告聲明：駁回原告之訴。
丙、兩造之爭點：
（一）原告就設定系爭抵押權有無利息所得？
（二）本件應補徵稅額，被告有無計算錯誤？
原告主張：
一、查最高限額和不定期設定抵押，其利息所得，稽徵機關應查各個債務契約期間起
    始，借款金額和約定利息，不得僅憑抵押設定通報資料憑空臆測借款金額和債權
    期間。本件抵押權雖設定，但設定義務人嗣後因無借錢必要，自始即未向聲請人
    借錢，此有設定義務人切結書堪證，由雙方抵押權設定契約書載明權利存續期間
    為不定期，雙方迄今債權債務尚未發生。
二、原處分機關核課綜合所得稅，應查得之證據，其核課債務之起迄期間為何，債權
    金額多少，核課依據在哪裡。
三、原告與蔡再清於八十三年十月十二日辦理設定抵押，因未談攏，故於八十四年購
    買樹林中華路三一三號九樓，當初向合庫營業部辦理自用貸款計四百四十七萬元
    ，利率為百分之八點五五，分二十年攤還，如有餘錢，就不需要向合庫貸款，只
    因一時疏忽，未即時塗銷設定。
四、未准許扣除貸款利息，亦有不合。
被告主張：
一、按凡公債、公司債、金融債券、各種短期票券、存款及其他貸出款項利息之所得
    ，應課徵個人綜合所得稅，為行為時所得稅法第十四條第一項第四類所明定。次
    按「個人綜合所得稅之課徵係以收付實現為原則，有利息約定之抵押借款業已登
    記於公文書，稅捐稽徵機關對債權人及可作有按時收取利息之推定，苟債權人主
    張未收付實現有利於己之事實者，應負舉證責任。」及「當事人主張事實須負舉
    證，倘其所提出之證據不足為主張事實之證明，自不能認其主張之事實為真實。
    」為改制前行政法院七十年判字第一一七號及三十六年判字第十六號分別著有判
    例。
二、本件係債務人蔡再清於八十三年十月十二日與原告訂定抵押權設定契約，提供台
    中縣梧棲鎮○○段三一─一地號土地設定抵押權予原告，登記權利價值為七百萬
    元，存續期間為不定期，約定按央行利率計息，被告遂依上述資料及當年中央銀
    行利率7.025%，核定原告八十五年度利息所得為四九一、七五○元，揆諸前揭法
    令規定，並無不合，應予維持。
三、原告訴稱最高限額和不定期設定抵押，其利息所得，稽徵機關應查明各個債務期
    間起始，借款金額和約定利息，方得據以核課，系爭抵押權雖經設定，但設定義
    務人嗣因無借錢必要，自始即未向原告借錢，此有設定義務人切結書堪證，請免
    予核課利息所得等語，查本件係一般抵押權非最高限額抵押，抵押權設定契約書
    登載之權利金額七百萬元即為借貸金額，立約日期八十三年十月十二日為債務期
    間之始，利息約定為按央行利率計息，次按抵押權係附屬於債權之權利，是本件
    既有抵押權存在，被告以其有債權存在，據以核課利息所得，並無不合，又本件
    抵押權係存續期間為不定期，並非債權尚未發生，原告雖主張嗣後未發生借貸，
    惟並未就其未收付實現提示客觀可信之證據，僅提示債務人之切結書，尚難認其
    所訴屬實。
    理  由
一、按「個人之綜合所得總額，以其全年左列各類所得合併計算之‧‧‧第四類：利
    息所得：凡公債、公司債、各種短期票券、存款及其他貸出款項利息之所得，‧
    ‧‧」為行為時所得稅法第十四條第一項第四類所明定。次按「個人綜合所得稅
    之課徵係以收付實現為原則，有利息約定之抵押借款業已登記於公文書，稅捐稽
    徵機關對債權人及可作有按時收取利息之推定，苟債權人主張未收付實現有利於
    己之事實者，應負舉證責任。」為改制前行政法院七十年判字第一一七號著有判
    例。
二、本件原告八十五年度綜合所得稅未依規定辦理結算申報，案經被告所屬臺北縣分
    局依據地政機關通報之抵押權設定登記資料，核定原告抵押利息所得四九一、七
    五○元，核定補徵應納稅額二六、二六七元，原告不服，申經復查結果，未獲變
    更，提起訴願，亦遭決定駁回，遂向本院提起本件行政訴訟。
三、原告雖主張本件為最高限額和不定期設定抵押，其利息所得，稽徵機關應查明各
    個債務期間起始，借款金額和約定利息，方得據以核課，系爭抵押權雖經設定，
    但設定義務人嗣因無借錢必要，自始即未向原告借錢，此有設定義務人切結書堪
    證，請免予核課利息所得云云。惟查本件係設定一般抵押權而非最高限額抵押權
    ，而在一般抵押，因必先有被擔保之債權存在，而後抵押權始得成立（最高法院
    七十一年台抗字第三○六判例參照）；最高額抵押與一般抵押不同，最高額抵押
    係就將來應發生之債權所設定之抵押權，其債權額在結算前並不確定，實際發生
    之債權額不及最高額時，應以其實際發生之債權額為準（最高法院六十二年台上
    字第七七六判例參照），本件設定契約書登載之權利金額七百萬元依法即為借貸
    金額，抵押權始得成立，所稱未發生借貸要無可採；至原告所稱契約書記載「權
    利存續期限：不定期」故收付未實現云云，惟查，該權利存續期限不定期之約定
    ，係指抵押權之存續期限為不定期而言，與收付是否實現無涉；又本件立約日期
    八十三年十月十二日為債務期間之始，契約內復載明利息約定為按央行利率計息
    ，被告以其有債權存在，據以核課利息所得，揆諸首開判例說明，並無不合；而
    按私文書，應由舉證人證明其真正，民事訴訟法第三百五十七條定有明文，依行
    政訴訟法第一百七十六條規定，於行政訴訟準用之，本件原告雖主張未收取利息
    ，並提示債務人之切結書，惟未能就其未收付實現提示客觀可信之證據，如法院
    之判決或認證書等，尚難認所舉之證據為有效，被告不予採信，並無不合。
四、原告雖又主張其另向合作金庫貸款之利息應予扣除云云，惟查行為時所得稅法第
    十七條第三項規定「依第七十一條規定應辦理結算申報而未辦理，經稽徵機關核
    定應納額者，均不適用第一項第二款第二目列舉扣除額之規定。」本件原告既未
    辦理申報，則自不能扣除其所稱之另向合作金庫貸款利息之列舉扣除額，被告未
    予扣除固無不合，惟查，關於免稅額部分，則無此限制，被告於補徵時，仍應查
    明予以減除，經查，本件原告為有配偶之人，有法務部戶役政連結作業系統原告
    住戶戶籍資料附卷可參，又其有子女，亦據其提出香港註冊總署文件，則被告原
    按單身之免稅額及標準扣除額計算本件應補徵稅額，尚有未合，訴願決定予以維
    持，亦嫌疏略，原告起訴意旨雖未及此，惟依核實課稅原則，仍應由本院將訴願
    決定及原處分予以撤銷，由被告查明後，另為適法之處分。
據上論結，本件原告之訴為有理由，爰依行政訴訟法第九十八條第三項前段，判決如
主文。
中      華      民      國    九十二    年      九      月     三十     日
                        臺北高等行政法院第五庭
                                            法官  黃清光
右為正本係照原本作成。
本件以訴訟事件所涉及之法律見解具有原則性者為限，始得於本判決送達後二十日內
向本院提出上訴狀並表明上訴理由，如已於本判決宣示後送達前提起上訴者，應於判
決送達後二十日內補具上訴理由（均按他造人數附繕本），且經最高行政法院許可後
方得上訴。
中      華      民      國    九十二    年      九      月     三十     日
                                          書記官  楊子鋒


司法院資訊處製作；財團法人民間司法改革基金會備份。
